【裁判字號】    99,訴緝,86
【裁判日期】    990621
【裁判案由】    偽造文書等
【裁判全文】
臺灣板橋地方法院刑事判決              99年度訴緝字第86號
公  訴  人  臺灣板橋地方法院檢察署檢察官
被      告  乙○○
上列被告因侵占等案件，經檢察官提起公訴（88年度偵字第1639
4 號），本院判決如下：
    主  文
乙○○連續犯業務侵占罪，累犯，處有期徒刑壹年陸月。
其餘被訴行使偽造私文書罪部分，免訴。
    事  實
一、乙○○前於民國（下同）82年間，因侵占案件，經本院判處
    有期徒刑6 月確定，84年10月24日執行完畢（於本案構成累
    犯），詎仍未見悔改，於85年4 月間，應徵設址於臺北縣新
    莊市○○○路97巷6 號柏希菲克股份有限公司（下稱：柏希
    公司）擔任業務員，負責收取貨款等事宜，明知柏希公司要
    求任職公司者需有職務保證人，乙○○竟未經陳世河、潘麗
    瓊之同意或授權，擅自在保證書上，偽簽陳世河、潘麗瓊署
    押，並盜刻印章盜蓋印文，致生損害於陳世河、潘麗瓊及柏
    希公司（為全全部情形過程經過，併同敘述，並詳下述免訴
    部分）。乙○○明知向客戶所收取之貨款應繳回公司，竟意
    圖為自己不法所有，基於概括犯意，自87年4 月間起至88年
    3 月間止，連續將收取之新竹、桃園地區之貨款新臺幣（下
    同）1,401,683 元及宜蘭地區貨款106,245 元，總計：1,50
    7,928 元侵吞入己，經該公司查核發現，因悉上情。
二、案經柏希公司訴由臺灣板橋地方法院檢察署檢察官偵查起訴
    。
    理  由
甲、有罪部分：
一、程序事項：
    本件係依刑事訴訟法第273 條之1 第1 項規定，經合議庭裁
    定以簡式審判程序審理判決，合先敘明。
二、證據部分：
(一)、被告坦白供述。
(二)、告訴人代理人何志昂、陳正旻律師及證人即業務經理甲○○
    指述。
(三)、被告簽寫之證明書2 紙。
(四)、因據上述，被告所為如上自白，核與事實相符，足堪憑信，
    本案被告犯行，事證積極明確，應予依法論科。
三、新舊刑法比較適用：
(一)、按法律變更之比較適用，比較時應就罪刑有關之共犯、未遂
    犯、想像競合犯、牽連犯、連續犯、結合犯，以及累犯加重
    、自首減輕暨其他法定加減（如身分加減）與加減例等一切
    情形，綜其全部罪刑之結果而為比較；且就比較之結果，須
    為整體之適用，不能割裂分別適用各該有利於行為人之法律
    ，此即法律變更之比較適用所應遵守之「罪刑綜合比較原則
    」及「擇用整體性原則」。
(二)、刑法第33條、第47條、第56條等規定均業經修正，於94 年2
    月2 日經總統公布，並自95年7 月1 日起施行（以下簡稱新
    刑法，修正前刑法簡稱舊刑法），茲說明本案新舊刑法適用
    情形如下：
１、連續犯之適用：
    被告行為後，刑法第56條連續犯規定業據刪除，被告前揭犯
    行，因行為後新法業已刪除連續犯之規定，此刪除雖非屬犯
    罪構成要件之變更，但顯已影響行為人刑罰之法律效果，自
    屬法律有變更，而依新刑法既已刪除連續犯規定，則所犯上
    述數行為依數罪併罰之規定分論併罰，依刑法第2 條第1 項
    規定之「從舊從輕」原則，比較新、舊法結果，適用被告之
    行為時法律即舊刑法論以連續犯，以一罪論，較有利於被告
    。
２、刑法分則罰金刑部分：關於罰金刑，刑法分則編各罪所定罰
    金刑之貨幣單位原為銀元，舊刑法第33條第5 款規定：「罰
    金：1 元（銀元）以上。」，而依罰金罰鍰提高標準條例規
    定，就72年6 月26日前修正之刑法部分條文罰金數額提高2
    至10倍，其後修正者則不提高倍數，並依現行法規所定貨幣
    單位折算新臺幣條例規定，以銀元1 元折算新臺幣3 元。而
    新刑法第33條第5 款規定：「罰金：新臺幣1000元以上，以
    百元計算之。」，新刑法第33條第5 款所定罰金貨幣單位經
    修正為新臺幣後，刑法分則各罪所定罰金刑之貨幣單位亦應
    配合修正為新臺幣，為使刑法分則編各罪所定罰金之最高數
    額與刑法修正前趨於一致，乃增訂刑法施行法第1 條之1 ：
    「中華民國94年1 月7 日刑法修正施行後，刑法分則編所定
    罰金之貨幣單位為新臺幣。94年1 月7 日刑法修正時，刑法
    分則編未修正之條文定有罰金者，自94年1 月7 日刑法修正
    施行後，就其所定數額提高為30倍。但72年6 月26日至94年
    1 月7 日新增或修正之條文，就其所定數額提高為3 倍。」
    。從而，刑法分則編各罪所定罰金刑之最高數額，於上開規
    定修正後並無不同，惟新刑法第33條第5 款所定罰金刑最低
    數額，較之修正前提高，自以舊刑法第33條第5 款規定有利
    於被告。
３、累犯之適用：新刑法第47條第1 項規定：「受『徒刑』之執
    行完畢，或一部之執行而赦免後，5 年以內『故意』再犯有
    期徒刑以上之罪者，為累犯，加重本刑至1/2 。」，與舊刑
    法第47條規定「受有期徒刑之執行完畢，或受無期徒刑或有
    期徒刑一部之執行而赦免後，5 年以內再犯有期徒刑以上之
    罪者，為累犯，加重本刑至1/2 。」不同，而本案被告再犯
    本罪既係出於故意，無論依修正前後刑法第47條之規定均構
    成累犯。
４、經綜合前述各項罪刑法律變更，整體為「從舊從輕」之比較
    結果，應一體適用被告行為時即舊刑法之規定，較有利於被
    告，合先敘明。
四、論罪科刑：
    核被告乙○○所為，係犯刑法第336 條第2 項之業務侵占罪
    ；被告所為如上侵占犯行，時間緊接，犯罪構成要件相同，
    顯係基於概括犯意為之，依舊刑法第56條規定，為連續犯，
    以一罪論，並加重其刑。又查被告有事實欄所述前科，並經
    執行完畢，有本院99年6 月7 日列印之臺灣高等法院被告前
    案紀錄表在卷可稽，其於5 年內再故意犯有期徒刑以上之本
    件之罪，依舊刑法第47條規定，為累犯，應依法遞加重其刑
    。至起訴認其所犯行使偽造私文書（詳如下述免訴部分）與
    業務侵占2 罪間，有方法結果之牽連，應從廢止前刑法關於
    牽連犯規定從一重之業務侵占罪論擬一節，然查被告所為之
    行使偽造私文書部分，係於85年4 月間所為，其目的僅係為
    進入該公司任職就業為其目的，且稽之常情，難認進入就業
    市場之際後隨即萌生於2 年後繼之為業務侵占行為，復對照
    被告於本院供稱其並非於進入公司就為了侵占公款等情（見
    本院99年6 月7 日審理筆錄），是公訴就此，容或誤會，換
    言之，原起訴書所指之牽連關係部分，仍屬有誤，而因認屬
    數罪（即此有罪部分暨下述免訴部分參照），合併說明。爰
    審酌被告素行，犯罪動機、目的、手段、所生危害程度，犯
    罪後態度等一切情狀，酌情量處如主文所示之刑。而被告如
    上之犯罪行為，雖在96年4 月24日以前所為，然被告係在中
    華民國九十六年罪犯減刑條例於96年7 月16日施行前，經本
    院於88年12月3 日通緝，嗣99年4 月22日始緝獲歸案，是其
    並未於96年12月31日前自動歸案，依該條例第5 條規定，不
    合於減刑要件，應不予減刑，附帶說明。
乙、免訴部分：
一、公訴意旨詳如上述事實欄前段，因認被告係犯刑法第216 條
    、210 條之行使偽造私文書罪嫌云云。
二、案件時效已完成者，應諭知免訴之判決，刑事訴訟法第302
    條第2 款定有明文。查本件被告行為後，刑法於94年2 月2
    日修正公布，95年7 月1 日施行。修正後刑法第80條第1 項
    第2 款規定，追訴權，因犯最重本刑為3 年以上10年未滿有
    期徒刑之罪者，20年內未起訴而消滅。比較被告行為時刑法
    第80條第1 項第2 款規定，3 年以上10年未滿有期徒刑者，
    追訴權10年內不行使而消滅，以適用舊法對於被告有利。則
    關於追訴權時效之停止，亦應一體適用修正前刑法第83條之
    規定。
三、按追訴權之時效，如依法律之規定，偵查、起訴或審判之程
    序，不能開始或繼續時，停止其進行，前項時效停止，自停
    止原因消滅之日起，與停止前已經過之期間，一併計算，停
    止原因繼續存在之期間，如達於刑法第80條第1 項各款所定
    期間1/4 者，其停止原因視為消滅，修正前刑法第83條定有
    明文。又案經提起公訴或自訴，且在審判進行中，此時追訴
    權既無不行使之情形，自不發生時效進行之問題，亦經司法
    院大法官會議釋字第138 號解釋在案。再按若已實施偵查，
    追訴權既無不行使之情形，即不生時效進行之問題。而所謂
    實施偵查者，係指檢察署收受警局移送書或告訴、告發之日
    起為檢察官發動偵查權之時而言（最高法院82年度第10次刑
    事庭會議決議、司法院廳刑一字第20172 號函意旨可資參
    照）。
四、經查，本件公訴人認被告係涉犯刑法第216 條、第210 條之
    行使偽造私文書罪嫌。而該罪之最高法定刑為有期徒刑5 年
    ，其追訴權時效期間，依修正前刑法第80條第1 項第2 款規
    定為10年；被告因逃匿，經本院通緝，致審判不能進行，應
    一併計算該項追訴期間1/4 ，合計為12年6 月。又追訴權之
    時效自開始實施偵查日起（即88年7 月5 日，告訴人向臺灣
    板橋地方法院檢察署提出告訴之日，由該署蓋印收文戳），
    至本院審理通緝發布日止（即88年12月3 日），計4 月又29
    日，不能繼續停止其進行，此經過之期間，一併計算。被告
    自行為終了時（即85年4 月間，以4 月15日計之日）迄今（
    即99年4 月22日通緝到案日），已達12年10月又29日，已逾
    追訴權時效期間，其追訴權時效業已完成，揆諸前揭說明，
    此部分之犯行，應為免訴判決之諭知。
據上論斷，應依刑事訴訟法第302 條第2 款、第273 條之1 第1
項、第299 條第1 項前段、第310 條之2 、第454 條，刑法第2
條第1 項，修正前刑法第56條，刑法第336 條第2 項，修正前刑
法第47條、刑法施行法第1 條之1 ，判決如主文。
本案由檢察官張云綺提起公訴，經檢察官黃佳權到庭執行職務。
中    華    民    國    99    年    6     月    21    日
                  刑事第5 庭審判長法  官  鄭水銓
                                  法  官  謝梨敏
                                  法  官  黎錦福
上列正本證明與原本無異。
如不服本判決，應於判決送達後10日內敘明上訴理由，向本院提
出上訴狀（應附繕本），上訴於臺灣高等法院。
                                  書記官  蔡麗春
中    華    民    國    99    年    6     月    21    日
附錄本案論罪科刑法條全文：
中華民國刑法第336條
（公務公益侵占罪、業務侵占罪）
對於公務上或因公益所持有之物，犯前條第1 項之罪者，處1 年
以上7 年以下有期徒刑，得併科5 千元以下罰金。
對於業務上所持有之物，犯前條第1 項之罪者，處6 月以上5 年
以下有期徒刑，得併科3 千元以下罰金。
前二項之未遂犯罰之。

司法院資訊處製作；財團法人民間司法改革基金會備份。
